臺灣板橋地方法院刑事判決　　　　　　　 94年度訴字第455號
公　訴　人　臺灣板橋地方法院檢察署檢察官
被　　　告　午○○
　　　　　　　　　　樓
選任辯護人　吳雨學律師
上列被告因貪污等案件，經檢察官提起公訴（93年度偵字第1918
5 號）及移送併辦（94年度偵字第14541 號），本院判決如下：
    主  文
午○○連續依據法令從事公務之人員，利用職務上之機會，詐取
財物，處有期徒刑參年捌月，褫奪公權參年。所得財物新臺幣參
佰伍拾捌萬玖仟參佰陸拾壹元，應予追繳，並發還中華郵政股份
有限公司，如全部或一部無法追繳時，應以其財產抵償之。附表
一、附表二所示應沒收物品均沒收。
    事  實
一、午○○自民國77年間某日起，任職於交通部郵政總局板橋郵
    局（交通部郵政總局於92年1 月1 日改制為依公司法組織之
    股份有限公司，並更名為中華郵政股份有限公司，政府股份
    占百分之百，板橋郵局亦更名為板橋文化路郵局；中華郵政
    股份有限公司以下簡稱中華郵政公司，板橋文化路郵局以下
    簡稱板橋郵局），擔任業務佐職務，負責郵政、儲匯及壽險
    業務，為依據法令從事公務之人員。詎因個人投資股票失利
    ，資金週轉不靈，竟基於行使偽造私文書、公務員登載不實
    及利用職務上之機會詐取財物之概括犯意，自88年7 月間某
    日起，陸續於附表一編號1 、2 、3 、4 、5 、6 、7 、9
    、12所示補副日期，附表一編號8 、10、11，及附表二所示
    日期當日或前1 日，在板橋郵局附近，委請某真實姓名、年
    籍不詳且不知情之刻印行業者（已成年），偽刻如附表一所
    示要保人（除丙○○○外）及附表二所示要保人、受益人之
    印章後，利用其承辦郵政簡易人壽保險業務而製作、管理保
    險單及使用中華郵政公司壽險電腦系統之機會，為下列行為
    ：(一)午○○明知附表一編號1 、2 、3 、4 、5 、6 、7 、
    9 、12所示要保人之保險單原本並未遺失，仍於附表一編號
    1 、2 、3 、4 、5 、6 、7 、9 、12所示補副日期，偽以
    各該要保人名義申請補發保險單副本，而在郵政簡易人壽保
    險契約變動通知書上「原保單遺失，申請補發副本」之變更
    事項欄位上予以勾選後，在要保人署名蓋章欄內，偽造各該
    要保人之署名，並蓋用前述偽造之印章而偽造其印文（詳如
    附表一編號1 、2 、3 、4 、5 、6 、7 、9 、12所示），
    表示為上述要保人本人遺失保險單原本及申請補發副本之旨
    ，以此方式偽造郵政簡易人壽保險契約變動通知書之私文書
    ，並將前述不實之要保人遺失保險單原本、申請補發副本之
    事項，登載於其職務上所掌中華郵政公司壽險電腦系統之電
    磁紀錄上，足生損害於中華郵政公司對其保險業務保險單管
    理之正確性，及各該要保人本人。復持前開偽造之郵政簡易
    人壽保險契約變動通知書，連同原留保險要保書影本，送交
    中華郵政公司壽險處主管人員辦理審核手續而行使之；其中
    附表一編號7 、8 、9 部分，午○○則以休假為由，委請不
    知情之中華郵政公司同仁蔡玲玫代為登錄電腦，並將偽造之
    張琍君、張亦然、張力商郵政簡易人壽保險契約變動通知書
    送交主管人員審查。中華郵政公司壽險處主管人員因而陷於
    錯誤，誤認上述要保人遺失其保險單原本，欲申請補發，乃
    據以補發保險單副本，而為午○○詐取之。午○○取得前開
    補發之保險單副本後，即先後於附表一所示借款時間，偽以
    附表一所示要保人名義辦理借款，而在郵政簡易人壽保險保
    戶借款憑條上要保人姓名欄內，偽造各該要保人之署名，並
    蓋用前述偽造之印章（丙○○○部分，係盜用丙○○○所有
    、由午○○保管之印章）而偽造其印文，表示為要保人本人
    向中華郵政公司借款之旨（詳如附表一所示），以此方式偽
    造郵政簡易人壽保險保戶借款憑條（據）、借款通知書、保
    險單借款約定書之私文書，並將前述不實之要保人申辦借款
    之事項，登載於其職務上所掌之中華郵政公司壽險電腦系統
    之電磁紀錄上，足生損害於中華郵政公司及上開保險契約之
    要保人、受益人。再持前揭偽造之郵政簡易人壽保險保戶借
    款憑條（據）、借款通知書、保險單借款約定書，併同上開
    補發之保險單副本（以丙○○○名義申辦借款部分，係以其
    代丙○○○保管之保險單原本送核；至以巳○○○、辰○○
    及周怡君名義申辦借款部分，則分別向主管人員謊稱要保人
    漏未攜帶保險單原本，及尚未收到保險單原本，擬先行辦理
    ，待日後補件，而逕以前述偽造之郵政簡易人壽保險保戶借
    款憑條、保險單借款約定書送核），送交主管人員辦理審查
    核章程序而行使之。中華郵政公司壽險處主管人員因而誤信
    有要保人申辦借款之事實，於審核通過後，分別交付所借之
    款項，午○○以此方式前後共計詐得新臺幣（下同）
    0000000 之現金。其間午○○為以同一要保人名義詐取更高
    額度之借款，或為避免遭人察覺，復偽以附表一所示要保人
    戊○○、宙○○、未○○及丙○○○名義還款，而在中華郵
    政股份有限公司簡易人壽保險還款通知書上要保人署名欄內
    偽造各該要保人之署名（詳如附表一），表示為各該要保人
    本人清償借款之旨，以此方式偽造中華郵政股份有限公司郵
    政簡易人壽保險保戶還款通知書之私文書，足生損害於各該
    要保人本人，並持以向主管人員辦理審核、歸檔手續而行使
    之。(二)午○○明知附表二所示要保人並未同意或授權終止郵
    政簡易人壽保險契約及領取保單價值準備金（即保戶停繳保
    險費達一定期間或終止契約，致保單失效，而以其已繳納之
    保險費扣除管理成本如責任準備金、違約金等之餘額），仍
    於附表二所示時間，在郵政簡易人壽保險契約變動通知書勾
    選「自請終止契約，請按規定退還保單價值準備金之一部分
    」，或同時勾選「原保單遺失（或污損），申請補發副本」
    等變更事項，而於要保人署名欄、終止契約時應會知受益人
    署名蓋章欄內，偽造如附表二所示要保人、受益人之署名，
    並蓋用前述偽造之印章而偽造其印文，表示為各該要保人本
    人終止保險契約，及請求中華郵政公司依規定發還保單價值
    準備金，暨各該受益人本人已受會知之旨，以此方式偽造郵
    政簡易人壽保險契約變動通知書之私文書（詳如附表二），
    並將前述不實之要保人終止契約申請發還保單價值準備金等
    事項，登載於職務所掌之中華郵政公司壽險電腦系統之電磁
    紀錄上，足生損害於中華郵政公司及各該要保人、受益人本
    人。復持前揭偽造之郵政簡易人壽保險契約變動通知書向主
    管人員辦理審核手續而行使之，致其主管人員誤信有要保人
    欲終止保險契約並請求領回保單價值準備金之事實，乃據以
    核章，准予發還其保單價值準備金，午○○即以此方式，詐
    領附表二所示保單價值準備金，前後共計624870元；再於郵
    政簡易人壽保險終止付款憑單上受益人署名蓋章欄內，偽造
    各該受益人之署名，並蓋用前述偽造之印章而為造其印文，
    表示為受益人本人領具保單價值準備金之旨，以此方式偽造
    郵政簡易人壽保險終止付款憑單之私文書（詳如附表二），
    並將此受益人領取保單價值準備金之不實事項，登載於其職
    務上所掌中華郵政公司壽險電腦系統之電磁紀錄上，足生損
    害於中華郵政公司及上開受益人本人。繼而將前述偽造之郵
    政簡易人壽保險終止付款憑單持向主管人員辦理審查、歸檔
    程序而行使之。嗣午○○於上開犯行未經有偵查權限之公務
    員發覺前，於93年9 月6 日主動前往法務部調查局臺北縣調
    查站自首，而循線查知上情，並扣得偽造之「辰○○」、「
    巳○○○」印章各1 枚。
二、案經法務部調查局臺北縣調查站移送臺灣板橋地方法院檢察
    署檢察官偵查起訴及移送併辦。
    理  由
一、上揭事實，業據被告午○○於偵查及本院審理時坦承不諱，
    核與被害人戊○○、宙○○、玄○○、辛○○、巳○○○、
    辰○○、丙○○○、未○○、地○○、壬○○、己○○、申
    ○○○、戌○○、乙○○、酉○○（原名黃東慶）、黃○○
    （原名蘇雅珍）、庚○○、卯○○、天○○、宇○○、丑○
    ○、亥○○、寅○○、丁○○、癸○○、子○○等於法務部
    調查局臺北縣調查站詢問時之指述，被害人甲○○、子○○
    於檢察官訊問時之指述，及證人戊○○、宙○○、玄○○、
    周材杰、巳○○○、辰○○、申○○○、寅○○、天○○、
    庚○○、亥○○、卯○○、己○○、壬○○於檢察官訊問時
    具結證述之情節相符。並經證人林本憲、許顯哲、林文欲、
    林月美、蔡玲玫、呂貽謀、詹國坤、彭瑞坪、鄭慧君、廖春
    淑、陳立德、黃薏澐、翁嘉裕、陳耀鼎、周材杰、張信義於
    法務部調查局臺北縣調查站詢問時證述屬實。此外，復有偽
    造之「辰○○」、「巳○○○」印章各1 枚扣案可資佐證，
    及偽造之郵政簡易人壽保險契約變動通知書影本42件、郵政
    簡易人壽保險保戶借款憑條（據）影本12件、郵政簡易人壽
    保險保戶借款通知書影本7 件、中華郵政股份有限公司郵政
    簡易人壽保險保戶還款通知書影本5 件、郵政簡易人壽保險
    補副保險單影本8 件、中華郵政股份有限公司保險單借款約
    定書影本2 件、郵政簡易人壽保險終止付款憑單34件、中華
    郵政股份有限公司板橋郵局郵政簡易人壽保險對帳單3 件等
    附卷足稽，俱徵被告前揭不利於己之自白與事實相符。綜上
    本案事證明確，被告犯行堪予認定。
二、被告經考試院依公務人員考試法舉行之郵政特考及格錄取後
    ，於77年間經分發在交通部郵政總局板橋郵局擔任業務佐，
    並經銓敘，為依法令從事於公務之人員，負有誠實清廉之義
    務；是被告利用其承辦郵政簡易人壽保險業務之機會，詐取
    保險單副本及現金，核其所為，係犯貪污治罪條例第5 條第
    1 項第2 款之利用職務上機會詐取財物罪。又中華郵政公司
    郵政、壽險、儲金電腦系統之電磁紀錄，係屬刑法第220 條
    第2 項之電磁紀錄，為準文書；是核被告將前述不實之事項
    登載於職務上所掌中華郵政公司壽險電腦系統之電磁紀錄上
    ，及將偽造之如附表一、二所示私文書持以行使之行為，係
    犯刑法第213 條之公務員登載不實罪，及同法第216 條、第
    210 條之行使偽造私文書罪。被告委請不知情之某不詳刻印
    行業者偽造附表一所示要保人（除丙○○○外）及附表二所
    示要保人、受益人之印章，為間接正犯；而被告利用不知情
    之中華郵政公司同仁蔡玲玫代為將偽造之張琍君、張亦然、
    張力商郵政簡易人壽保險契約變動通知書持交主管人員審核
    而為行使，並將前開不實之保戶遺失保險單、申請補發副本
    等事項，登載於中華郵政公司壽險電腦系統之電磁紀錄上，
    亦為間接正犯。被告偽造印章、偽造印文、盜用印章、偽造
    署名之行為，均係偽造私文書之階段行為，而偽造私文書後
    復持以行使，其偽造之低度行為亦應為行使之高度行為所吸
    收，均不另論罪。被告前後多次行使偽造私文書犯行、公務
    員登載不實犯行及利用職務上機會詐取財物犯行，各係時間
    緊接，手法相同，所犯為構成要件相同之罪名，顯係分別基
    於概括犯意反覆為之，為連續犯，應依刑法第56條規定，各
    以一罪論，並均加重其刑。公訴人就附表二所示編號21至34
    部分之行使偽造私文書、公務員登載不實及公務員利用職務
    上機會詐取財物等犯行，雖未提起公訴，惟上開犯行分別與
    前揭經起訴論罪部分，各有連續犯之裁判上一罪關係，均為
    起訴之效力所及，本院自得併予審究，附此敘明。被告所犯
    上開行使偽造私文書罪、公務員登載不實罪及公務員利用職
    務上機會詐取財物罪間，互有方法結果之牽連關係，應依刑
    法第55條規定，從一較重之公務員利用職務上機會詐取財物
    罪處斷。又被告係於前開犯罪事實經有偵查權限之公務員發
    覺前，於93年9 月6 日主動前往法務部調查局臺北縣調查站
    自首，有該調查站93年9 月6 日調查筆錄可按，應依刑法第
    62條前段規定減輕其刑，並依同法第71條第1 項規定先加後
    減之。至公訴人雖請依貪污治罪條例第8 條第1 項規定減輕
    其刑，惟按犯貪污治罪條例第4 條至第6 條之罪，於犯罪後
    自首，如有所得並自動繳交全部所得財物者，減輕或免除其
    刑；因而查獲其他共犯者，免除其刑，貪污治罪條例第8 條
    第1 項定有明文，是依前開法條規定減輕或免除其刑者，必
    以行為人於犯罪後自首並自動繳交全部所得財物為要件；經
    查：被告行為後，雖於有偵查權限之公務員發覺犯罪前主動
    前往法務部調查局臺北縣調查站自首，惟被告利用職務上之
    機會詐取財物所得共計0000000 元，被告以現金清償
    0000000 元，另以中華郵政公司應發薪資、獎金及存簿儲金
    、劃撥儲金等抵銷之方式清償175509元，仍有0000000 元尚
    未繳回，僅以其所有之不動產設定抵押權作為擔保，有板橋
    郵局應收款項詳情表及土地登記謄本存卷為憑，猶難認已繳
    交全部所得財物，自不得依貪污治罪條例第8 條第1 項規定
    減輕或免除其刑。爰審酌被告犯罪之動機、目的、手段，及
    其為公務員，本應恪守誓言，忠心效力，依法律命令所定執
    行職務，負有誠實清廉之義務，詎竟利用職務上承辦郵政簡
    易人壽保險業務之機會，詐取財物，所得金額逾500 萬元，
    獲利甚鉅，並對公務員代表國家公權力之清廉形象造成嚴重
    損害，應予非難，兼衡被告犯罪後坦承所有犯行，深具悔意
    ，態度良好，並已繳回0000000 元，餘款則以其名下之不動
    產設定抵押權作為擔保等一切情狀，量處如主文所示之刑，
    並依貪污治罪條例第17條規定，宣告褫奪公權3 年，以資懲
    儆。
三、按犯貪污治罪條例第4 條至第6 條之罪者，其所得財物，應
    予追繳，並依其情節分別沒收或發還被害人，前項財物之全
    部或一部無法追繳時，應追徵其價額，或以其財產抵償之，
    貪污治罪條例第10條第1 項、第2 項定有明文。依上開規定
    ，應予追繳、追徵或供抵償之財物，究應沒收或發還，應視
    其情節而定，有被害人者，應發還被害人，無被害人者，應
    予沒收。若屬應沒收之財物，縱被告於犯罪後，業已返還，
    仍應諭知追繳沒收，不能因其返還而免責；反之，如為應發
    還被害人之財物，其已發還或以其他方式清償者，則不應再
    予追繳發還，以避免被害人重複受償。被告利用職務上之機
    會，詐取財物共計0000000 元，致中華郵政公司受有損害，
    惟被告已清償其中0000000 元，此如前述，餘款0000000 元
    ，依貪污治罪條例第10條第1 項規定，應予追繳，並發還被
    害人中華郵政公司，如全部或一部無法追繳時，應以其財產
    抵償之。
四、扣案偽造之「辰○○」、「巳○○○」印章各1 枚，及附表
    一、附表二之應沒收物品欄所示偽造之署名、印文，不問屬
    於犯人與否，均應依刑法第219 條規定沒收之。至被告偽造
    其餘如附表一所示要保人（除巳○○○外）、附表二所示要
    保人、受益人之印章，業經被告丟棄而滅失，此據被告供明
    ，參以被告係主動將前開偽造之「辰○○」、「巳○○○」
    之印章提出，應無隱匿其餘偽造印章之虞，其所為供述，應
    堪信實；另附表一、附表二所示偽造之郵政簡易人壽保險保
    戶借款憑條（據）、借款通知書、保險單借款約定書、還款
    通知書、終止付款憑單等之第3 聯（份），係交被告收執，
    為被告所有供犯罪所用之物，惟均未據扣案，且已遭被告丟
    棄而逸失，其上偽造之署名、印文亦併同滅失，此經被告供
    承明確，爰均不併予宣告沒收。
據上論斷，應依刑事訴訟法第299 條第1 項前段，貪污治罪條例
第5 條第1 項第2 款、第17條、第10條，刑法第11條前段、第56
條、第216 條、第210 條、第213 條、第219 條、第55條、第62
條，判決如主文。
本案經檢察官蔡元仕到庭執行職務。
中　　華　　民　　國　　94　　年　　12　　月　　15　　日
                        臺灣板橋地方法院刑事第一庭
                            審判長法  官  鄭  水  銓
                                  法  官  陳  福  來
                                  法  官  廖  怡  貞
以上正本證明與原本無異
如不服本判決，應於判決送達後10日內，向本院提出上訴狀。
                                  書記官  陳  淑  芳
中　　華　　民　　國　　94　　年　　12　　月　　15　　日
附錄本案論罪科刑法條全文
貪污治罪條例第5條
有下列行為之一者，處七年以上有期徒刑，得併科新台幣六千萬
元以下罰金：
一  意圖得利，擅提或截留公款或違背法令收募稅捐或公債者。
二  利用職務上之機會，詐取財物者。
三  對於職務上之行為，要求、期約或收受賄賂或其他不正利益者。
前項第一款及第二款之未遂犯罰之。
中華民國刑法第216條
 (行使偽造變造或登載不實之文書罪)
行使第條至第條之文書者，依偽造、變造文書或登載不實事項或
使登載不實事項之規定處斷。
中華民國刑法第210條
 (偽造變造私文書罪)
偽造、變造私文書，足以生損害於公眾或他人者，處五年以下有
期徒刑。
中華民國刑法第213條
 (公文書不實登載罪)
公務員明知為不實之事項，而登載於職務上所掌之公文書，足以
生損害於公眾或他人者，處一年以上七年以下有期徒刑。
                                  書記官  鄒  秀  珍
中　　華　　民　　國　　94　　年　　6 　　月　　15　　日
